【裁判字號】    98,勞訴,176
【裁判日期】    990521
【裁判案由】    給付退休金
【裁判全文】
臺灣臺中地方法院民事判決             98年度勞訴字第176號
原      告  丁○○
訴訟代理人  涂芳田律師
被      告  新光人壽保險股份有限公司
法定代理人  甲○○
訴訟代理人  乙○○
            丙○○
上列當事人間請求給付退休金事件，本院於民國99年5 月7 日言
詞辯論終結，判決如下：
    主  文
原告之訴及假執行之聲請均駁回。
訴訟費用由原告負擔。
    事實及理由
一、原告主張：
（一）原告自民國79年1 月22日起任職於被告公司，至98年2 月
      16日申請退休，年資共19年又1 個月。原告任職期間，除
      於79年1 月22日與被告公司簽訂「三階組長」之聘用「契
      約書」外，並於82年12月8 日應被告公司要求，簽訂「營
      業主任聘約書」、86年1 月20日簽訂「展業主任聘約書」
      ，惟工作內容除因升級而增加帶領業務同仁外，其他之工
      作內容並未變更。又於上開三階組長、營業主任聘用期間
      ，原告分別適用被告公司制定之「三階制組長管理辦法」
      及「新營業制管理辦法」，上開辦法均就原告之職責、勤
      務及退休、福利等有明文規定，則原告既依據上開辦法任
      職被告公司，符合勞動契約之「從屬性」認定標準，且有
      向被告公司請求給付退休金之權利，被告公司亦於原告離
      職時給付新台幣（下同）16萬6,145 元退休金，則兩造間
      有僱傭關係存在甚明。
（二）雖上開退休及福利等類似規定並未見於「展業主任聘約書
      」附表貳之「展業主任管理規章」內，然依「展業主任聘
      約書」第1 、2 條規定，原告必須親自履行受僱之勞務行
      為，且應接受被告公司之指揮、監督及考核，原告履行勞
      務契約之經濟活動，確為構成被告公司生產組織體系之經
      濟行為，符合勞動契約「從屬性」之認定；且「展業主任
      聘約書」第3 條規定，原告除對客戶服務外，亦對「被告
      公司」有應盡之義務及相關職責，則原告領取之薪資並非
      承攬報酬，不論名目為何，均屬勞動基準法第2 條所稱之
      「工資」無疑。是原告雖與被告公司訂定「展業主任聘約
      書」，惟原告係依被告公司之要求始另定該「展業主任聘
      約書」，原告之工作內容於簽訂後並無任何改變，與被告
      公司間之權利義務之基礎法律關係，從未改變，縱契約名
      稱有異，仍不能改變原告受僱於被告公司之事實。退步言
      ，即便上開「展業主任管理規章」將退休金及福利部分取
      消，然原告於82年12月8 日與被告公司簽訂「營業主任聘
      約」為不定期契約，依民法第488 條第2 項規定，被告公
      司應從有利於受僱人之習慣終止契約；況被告公司為脫免
      僱用人之義務，僅「形式上終止」該「營業主任聘約」，
      仍與原告延續舊有之勞動範圍、內容及繼續擔負對被告公
      司及客戶之勞力付出，是被告公司並未有終止與原告間僱
      傭關係之真意，尚難認被告公司以如此脫法行為已生終止
      之法律效力。
（三）原告退休前6 個月之平均薪資為4 萬6,015 元，又保險業
      於87年4 月1 日起適用勞動基準法，原告自79年2 月5 日
      起至適用勞動基準法前1 日，年資以8 年計算，依「新營
      業制管理辦法」第26條第1 項第3 款規定以服務年資每滿
      1 年給予2 個基數計算，被告公司應給予退休金73萬6,24
      0 元（4 萬6,015 8 2 ＝73萬6,240 元）；自適用勞
      動基準法之日起至原告於98年2 月16日退休止，年資共10
      年又11日，依勞動基準法第55條第1 項規定，以11年計算
      ，其中前7 年部分每年以2 個基數計算，被告公司應給付
      64萬4,210 元退休金（4 萬6,015 7 2 ＝64萬4,210
      元），後4 年部分每年以1 個基數計算，被告公司應給付
      18萬4,060 元（4 萬6,015 4 ＝18萬4,060 元），原告
      共計得向被告公司請求156 萬4,510 元退休金。另被告公
      司雖已給付原告26萬2,328 元退休金，惟其中公積金提撥
      、退職福利金9 萬6,183 元係原告自行繳納，應予扣除，
      是被告公司僅給付原告16萬6,145 元，則被告公司應再給
      付原告139 萬8,365 元（156 萬4,510 元－16萬6,145 元
      ＝139 萬8,365 元），以及請求被告公司未依勞動基準法
      施行細則第29條第1 項規定，於原告退休之日起30日內給
      付，應給付原告自98年3 月16日起至清償日止，按年息5%
      計算之遲延利息等語。
（四）並聲明：１. 被告應給付原告139 萬8,365 元及自98年3
      月16日起至清償日止，按年息5%計算之利息。２. 願供擔
      保，請准宣告假執行。
二、被告則以：
（一）原告分別於82年12月8 日、86年1 月20日與被告公司簽訂
      「營業主任聘約書」及「展業主任聘約書」，該2 份聘約
      書第7 條均規定，除原告與被告公司間簽訂之營業代表聘
      約繼續有效外，其餘聘約均自該聘約簽訂日起終止，是原
      告所謂「展業主任聘約書並未終止兩造間自始已存在之契
      約關係」等語云云，實屬有誤。被告公司已依原告任職公
      司期間，依各時期原告職位所適用之辦法計算其可領之退
      休及福利金額，俟原告於符合退休條件時一併計算給付如
      下：１. 自79年1 月25日起至82年12月7 日（原告擔任三
      階組長任職期間），適用「三階制組長管理辦法」第38條
      規定，計算基礎為：3,000 元（基本薪）+1萬1,500 元（
      責任津貼）+ 2,500 元（出勤津貼）= 1 萬7,000 元×5.
      2 （基數）＝8 萬8,400 元。２. 自82年12月8 日起至84
      年12月31日（原告擔任二階營業主任期間），適用「新營
      業制管理辦法」第26條規定，計算基礎為：5,380 元（基
      本薪）+3,000元（責任津貼）= 8,380 元×4 （基數）＝
      3 萬3,520 元。３. 自87年4 月1 日至87年6 月30日（原
      告短暫適用勞基法規定期間），依勞動基準法第55條第1
      項第1 款規定，計算基礎為：4 萬4,225 元（退休前180
      天每月平均工資）×1 （基數）＝4 萬4,225 元。４. 自
      85年1 月1 日起至87年3 月31日、87年07月1 日起至90年
      12月31日，因被告公司絕大部分業務同仁為免因短期間考
      核未過而遭終止聘約，且勞動基準法退休金之請領尚有長
      期服務年資及年齡等條件限制，選擇業務報酬高之承攬報
      酬，即繼續原承攬契約關係，並繼續提撥公積金，原告加
      計上開期間提撥之公積金以及原告自91年1 月1 日起至98
      年2 月16日投保之退職福利保險可領得之退職福利金，共
      計可領得9 萬6,183 元。承上所述，原告申請退休時可領
      之退休及福利金額共計為26萬2,328元，被告公司業已如
      數給付原告上開金額，原告亦收受之，依民法第30 9 條
      規定，兩造間退休金之債權債務關係已經消滅。
（二）被告公司自87年4 月1 日起固被行政院勞工委員會指定為
      適用勞動基準法之事業，惟適用勞動基準法，並非即認兩
      造間契約概屬勞動基準法所稱勞動契約，仍須視原告及被
      告兩造間契約實質之權利義務關係內容及契約實際履行之
      情況究屬僱傭或承攬契約、是否具備從屬性等而為具體認
      定。又原告對被告公司所負義務主要為招攬保險，就其工
      作時間、招攬方式等均有相當決定之權限，非全然受被告
      公司之指揮監督，具有相當獨立裁量權，且原告須確實招
      攬保險業務成功，達一定業績，方得請求給付報酬，故重
      在一定事務之處理，而非機械性地依據被告公司指揮、指
      示提供勞務，此與僱傭契約僅須受僱人單純服勞務顯不相
      同。縱依兩造簽訂「展業主任聘約書」第1 、2 條規定有
      被告公司指派、考核等用語，惟此乃基於保險從業特性而
      為必要限制，尚與勞動契約限制勞工提供勞務或服務地點
      之情不同，以及僅係督促同屬業務員之展業主任對同一團
      隊之業務人員相互砥礪以達成業績，不能謂原告對其所屬
      展業人員有監督管考權限或原告需受被告公司之監督管理
      ，是兩造間成立之法律關係顯與僱傭契約有異。
（三）再依前揭「展業主任聘約書」第3 條規定，原告因其對公
      司及客戶所做之服務而享有之報酬，依該聘約附表壹之「
      展業主任津貼及獎金表」給付之，而該表之每月津貼暨單
      位津貼、業績獎金、增員獎金、晉陞津貼、第1 年度業務
      報酬、續年服務報酬及事後附約服務費等費用之性質皆屬
      承攬報酬( 即一般所稱之佣金) ，上開每月津貼暨單位津
      貼、業績獎金、增員獎金、晉陞津貼、第一年度業務報酬
      、續年服務報酬及事後附約服務費等費用，並非原告向被
      告提供勞務所得之對價，均應視原告招攬之保險契約是否
      成立、及客戶是否如期繳交保費而定，並非對原告從事招
      攬行為（即提供勞務）之本身所為之給付，此顯與一般勞
      務報酬係相應於工作時間長短而給付之情形相異，自與勞
      動基準法第2 條第3 款規定之工資係基於勞工勞務提出之
      本身所為對價給付之性質不符，亦不因原告是否按月受領
      而變異其本即非屬工資之性質。
（四）綜上所述，原告與被告間法律關係非僱傭契約或勞動契約
      之性質，原告領取報酬亦不具有勞務之對價性，並非勞動
      基準法所稱之工資，原告依勞動基準法之規定給付退休金
      及法定遲延利息實無理由等語，資為抗辯。並聲明：１.
      如主文第1 項所示。２. 如受不利判決，願供擔保，請准
      免為假執行之宣告。
三、兩造不爭執之事項：
（一）原告自79年1月22日起任職於被告公司，簽訂三階組長之
      聘用「契約書」，適用被告公司制定之「三階制組長管理
      辦法」；後於82年12月8日應被告公司要求，簽訂「營業
      主任聘約書」，適用「新營業制管理辦法」；再於86 年1
      月20日簽訂「展業主任聘約書」，該聘約書後附表壹為「
      展業主任津貼及獎金表」、附表貳為「展業主任管理規章
      」，有上開契約書、聘約書及管理辦法、管理規章各1份
      附卷可憑。
（二）原告於98年2 月16日申請退休，年資共19年又1 個月。被
      告公司依各時期原告職位所適用之辦法，即適用「三階制
      組長管理辦法」、「新營業制管理辦法」核發16萬6,145
      元，以及依原告曾適用勞動基準法規定期間，核發4 萬4,
      225 元，加計原告任職展業主任後，依公積金提撥及退職
      福利金保險給付9 萬6,183 元，原告共領取被告公司發給
      退休金26萬2,328元。
四、得心證之理由：
    原告主張兩造間為僱傭關係，被告公司應再給付原告退休金
    139 萬8,365 元，惟為被告公司所否認，並以前揭情詞置辯
    。是兩造爭執所在厥為：兩造間成立之契約是否屬勞動契約
    ？被告公司應否再給付原告退休金？經查：
（一）兩造間簽訂之「契約書」及「營業主任聘約書」，屬勞動
      契約；簽訂之「展業主任聘約書」屬承攬契約：
  １. 按「勞工」謂受雇主僱用從事工作獲致工資者；「工資」
      謂勞工因工作而獲得之報酬；「勞動契約」謂約定勞雇關
      係之契約，勞動基準法第2 條第1 款、第3 款、第6 款定
      有明文。是勞動契約之勞工與雇主間具有使用從屬及指揮
      監督之關係，勞動契約非僅限於僱傭契約，關於勞務給付
      之契約，其具有從屬性勞動性質者，縱兼有承攬、委任等
      性質，自應屬勞動契約（最高法院89年度台上字第1301號
      判決可資參照）。又按一般學理上亦認勞動契約當事人之
      勞工，具有下列特徵：（一）人格從屬性，即受雇人在雇
      主企業組織內，服從雇主權威，並有接受懲戒或制裁之義
      務；（二）親自履行，不得使用代理人；（三）經濟上從
      屬性，即受雇人並不是為自己之營業勞動而是從屬於他人
      ，為該他人之目的而勞動；（四）納入雇方生產組織體系
      ，並與同僚間居於分工合作狀態；又基於保護勞工之立場
      ，一般就勞動契約關係之成立，均從寬認定，只要有部分
      從屬性，即應成立（最高法院81年度台上字第347 號判決
      可參）。
  ２. 查原告於79年1 月22日與被告公司簽訂三階組長之聘用「
      契約書」，原告之勤務、待遇、獎懲、考核、福利等均應
      適用被告公司制定之「三階制組長管理辦法」，為原告所
      不否認。又觀諸上開管理辦法第8 條第1 項：「受處經理
      （處長）或區主任之指揮監督，並遵守公司一切規章。」
      、同條第14項：「其他有關公司交辦事項之處理。」第9
      條第1 項規定：「組長應專職上班，並遵守公司一切規章
      執行職務。１. 組長人員不得委託他人代簽到或打卡，如
      有虛報者，當事人及有關差勤管理人員應受議處。」，以
      及第22條規定新進組長之待遇有「基本薪」之給付等規定
      可知，被告公司對原告有勞務之指示權，且原告應於一定
      時間、地點為被告公司服勞務，並無獨立之裁量權，倘未
      能按時上班，尚需向被告公司請假，具有人格上之從屬性
      ；另原告有基本薪之保障，並非完全以招攬保險之成果為
      其報酬來源，具有經濟上之從屬性；且應負責被告公司其
      他交辦事項，需配合被告公司之生產組織運作，具有組織
      上之從屬性，符合勞動契約之「從屬性」，是兩造間簽訂
      之「契約書」應屬勞動契約性質。雖原告係以向人招攬保
      險為其完成工作之方法或手段，且需已收受客戶之保險費
      之保險契約始列入業績計算，亦兼具有承攬契約之性質，
      惟揆諸前開判決意旨，有從屬性勞動性質者，縱兼有承攬
      性質，仍應屬勞動契約，是原告適用「三階制組長管理辦
      法」時期與被告公司間屬勞動契約，應堪認定，被告辯稱
      兩造間應為承攬契約云云，並無理由。
  ３. 次查，原告於82年12月8 日應被告公司要求，簽訂「營業
      主任聘約書」，適用「新營業制管理辦法」，亦為原告所
      不否認。依上開管理辦法第7 條第1 項規定：「各級營業
      主管之勤務規定：各級營業主管應專職上班，每日上午8
      時30分親自打卡，如有造假者，當事人及有關差勤管理人
      員應受議處。」、第30條第1 項規定：「各級營業人員如
      有下列情事之一者，應予免職、解聘及停發一切待遇，或
      予以懲戒處分，如有涉及民刑事部分即依法追訴：１. 違
      背公司交託之職務或不遵守公司一切規章、命令，影響公
      司業務推展者。」以及第14條規定營業主任有「基本薪」
      之給付等規定，與上開原告適用「三階制組長管理辦法」
      時，具有之人格上、經濟上、組織上從屬性情形相同，是
      縱兩造間契約亦兼有承攬性質，原告適用「新營業制管理
      辦法」時期與被告公司間仍屬勞動契約，應堪認定，被告
      所為辯解，仍不足為採。
  ４. 再查，原告於86年1 月20日與被告公司簽訂「展業主任聘
      約書」，依該聘約第2 條第1 項規定：「展業主任應遵守
      附表貳之管理規章之要求，並接受公司之考核。」及第3
      條規定：「展業主任因其對公司及客戶所做之服務而享有
      報酬，依本聘約附表壹之展業主任津貼及獎金表給付之。
      」。原告雖主張被告公司就展業主任之職責、考核、福利
      及待遇等，應有制定類似「新營業制管理辦法」以資適用
      ，惟據上開「展業主任聘約書」之內容可知，兩造除約定
      該聘約書內容所載7 項條款外，原告僅另依上開附表壹之
      「展業主任津貼及獎金表」向被告請求給付報酬，並依附
      表貳之「展業主任管理規章」接受被告公司之考核，別無
      其他管理辦法之適用，是於原告迄至言詞辯論終結前，未
      能舉證被告公司尚有其他相關辦法之制定，則兩造間之法
      律關係自應以前揭「展業主任聘約書」及其附表壹、貳而
      為基礎判斷甚明，原告前述主張，並不可採。又觀諸上開
      附表壹、附表貳可知：
（１）依附表貳「展業主任管理規章」所載，展業主任之考核條
      件僅有2 項，包括展業主任應「專職」任職被告公司，以
      及直轄單位之「第一年度業務津貼」（Fist Year Commis
      sion，以下簡稱FYC ）須達一定標準（展業主任A 為18萬
      元）、（展業主任B 為4 萬5,000 元）。前者「專職」之
      考核條件，係為避免被告同時為其他保險公司招攬保險契
      約，致有損害被告公司利益之虞，係一般保險公司對承攬
      人員所為之合理限制，尚難憑此即認原告有受被告公司指
      揮、監督以完成勞務之「人格上」從屬關係。至後者關於
      FYC 應達一定標準之考核條件，係考核原告直轄單位招攬
      保險契約之成果，雖原告達成考核條件與否，涉及其職務
      調整至展業主任A 、B 或展業代表，惟該職務調整並非懲
      處手段或免職，僅影響原告可獲得報酬變動至相等之級數
      ，即原告適用不同津貼及獎金之計算基礎以獲取報酬，此
      種考核方式除經被告公司於本院言詞辯論期日陳述綦詳外
      （見99年5 月7 日言詞辯論筆錄第2 頁），原告復當庭表
      示：「以保險公司而言，人員之薪資與業績都是相關的。
      」等語明確（見上開筆錄第2 頁），亦未說明有薪資調整
      外之懲處，是仍難執上開考核條件而認原告與被告公司間
      有「人格上」從屬關係。
（２）又依附表壹之「展業主任津貼及獎金表」所載，原告獲取
      之報酬包括有：每月津貼暨單位津貼、業績獎金、增員獎
      金、晉陞津貼等4 項，其中「每月津貼暨單位津貼」係於
      展業主任及其直屬展業代表每月所招攬並承保之FYC 之總
      額達4 萬元以上時所給付；「業績獎金」又分為「每月業
      績獎金」及「超額業績獎金」，前者係於展業主任即其直
      屬展業代表每月所招攬並承保之FYC 之總額達2 萬元以上
      時所給付，後者係於展業主任及其直屬展業代表於每半年
      中共同所賺取之FYC 總額達18萬元時所給付；「增員獎金
      」係於展業主任招募新進展業代表後，該展業代表所賺取
      之FYC 達5 萬元或10萬元以上時所給付；「晉陞津貼」係
      於展業主任直屬之展業代表獲晉陞為新展業主任，而原展
      業主任未獲同時晉陞為展業襄理時所給付。上開「每月津
      貼暨單位津貼」、「業績獎金」之發給，均係以原告及其
      直屬展業代表所達成之FYC 為計算基礎，並無「基本薪」
      之給與，原告所得賺取之報酬高低，全然取決於原告及其
      直屬展業代表招攬並承保之FYC 多寡，與原告承攬過程中
      付出之勞務並無「對價性」存在，則原告係既為其自己而
      勞動，並非為被告公司之目的而勞動，自難認兩造間有「
      經濟上」從屬關係。另「增員獎金」、「晉陞津貼」之發
      給，則以原告招募之新進展業代表所賺取之FYC 為核發標
      準，原告獲取上開「每月津貼暨單位津貼」、「業績獎金
      」既係以原告及其「直屬展業代表」達成之FYC 為基礎，
      換言之，原告招募之展業代表人數愈多，且展業代表賺取
      之FYC 愈高，則原告每月得領取之上開4 項津貼及獎金亦
      愈高，是原告管理該組展業代表僅係作為獲取自己報酬之
      手段之一，係為自己之利益而為招募、訓練，並非與其他
      同事間居於分工合作之狀態而為被告公司勞動，則自難執
      此認兩造間有「組織上」從屬關係，是兩造間並無勞動契
      約從屬性存在甚明，原告以招攬並承保保險契約向被告公
      司賺取津貼及獎金，其性質應屬原告為被告公司完成一定
      工作，被告公司俟工作完成給付報酬之承攬契約。
  ５. 雖原告主張：依「展業主任聘約書」第1 條約定：「１.
      授權展業主任在公司即其直屬展業主管之指導及管理下，
      為公司在臺灣地區招募、訓練與管理所屬之展業代表。２
      . 授權展業主任及其所屬之展業代表於台灣地區招攬人身
      保險及年金。但展業主任基於其與公司之聘約得在公司核
      准之其他區域招攬人身保險及年金。」，以及第2 條第2
      項、第3 項規定：「２. 展業主任就其本人及直屬展業代
      表所經手屬於或應屬於公司之保費、金錢、財產及所保管
      之有價證券等，應依公司指示，交予公司，倘有任何短少
      ，均由展業主任負責補足之。３. 展業主任應對於其本人
      或直屬展業代表，所招攬而簽發之公司保單持有人提供服
      務，公司並得指派展業主任為其他保單持有人作同樣的服
      務。」等語可知，原告需親自履行勞務，且應受被告公司
      之指揮、監督及考核，原告履行勞務確為構成生產組織之
      被告經濟活動，兩造間有僱傭關係存在云云。然查，原告
      招募及訓練其所屬之展業代表，據附表壹「展業主任津貼
      及獎金表」規定，原告能因此獲得「增員獎金」及「晉陞
      津貼」，已如前述，是尚難認原告係受被告公司之指揮而
      為被告公司而勞動。至原告雖需在被告公司核准之地區始
      能招攬保險，惟此僅係被告公司平均分配承攬人員招攬保
      險之地區，避免部分地區有承攬人員供過於求，而無法達
      到招攬保險契約數量及金額最大化之目標，尚難認原告受
      此限制即有從屬被告公司之性質；況原告並非需每日打卡
      上下班，縱有打卡，其打卡時間亦非固定，有原告所提97
      年12月、98年2 月之出勤卡各1 份在卷可稽，且其餘未打
      卡之上班日，亦未見有原告提出請假單以實其說，是原告
      除需於特定地區為招攬行為外，其欲於何時、何地及以何
      種方式完成招攬行為均可自由決定，具有高度之裁量空間
      ，原告並不因未按時上下班或未依一定方式完成招攬行為
      而受被告公司懲處，故而難認兩造間有人格上從屬關係存
      在。又原告係以其自身及直屬展業代表達成之FYC 而向被
      告公司賺取報酬，倘該承攬保險契約之保費有不足或短少
      之情形，自屬該承攬工作尚未完成，應由原告負責補足之
      ，此係承攬契約性質使然；至被告公司得指派原告為其他
      非其招攬或其直屬展業代表招攬之客戶提供服務，其目的
      無非係為原告拓展其招攬對象之範圍，被告公司或可將已
      離職之展業主任、展業代表招攬之客戶交由原告服務，嗣
      該客戶之舊有保險契約到期，使原告得向該客戶承攬新的
      保險契約；或可將其他現職展業主任、展業代表招攬之客
      戶，亦交由原告服務，使原告得向該客戶招攬不同保險種
      類之保險契約，此等類型之服務均有助於增加原告可向被
      告公司獲取之津貼或獎金，難謂原告單純係為被告公司提
      供勞務，或有與其他同事有分工合作，以達成被告公司生
      產組織之經濟活動目標之情形，而認兩造間有組織上從屬
      關係存在。是原告並非為被告公司服務客戶而獲取報酬，
      均係為自己利益而提供服務，且縱未服務亦不因此受有任
      何懲處，兩造間顯然無任何從屬關係可言，原告徒執契約
      文字而為前揭主張，顯非可採。
  ６. 原告復主張：原告為被告公司之營業主管，有退休給付之
      約定，被告公司按月給付之金錢即非承攬報酬；另「展業
      主任聘約書」第3 條規定：「展業主任因其對公司及客戶
      所作之服務而享有之報酬，依本聘約附表壹之展業主任津
      貼及獎金表給付之。」是原告領取之薪資，均屬勞動基準
      法所稱之「工資」云云。惟查，原告先後與被告公司簽訂
      之「契約書」、「營業主任聘約書」、「展業主任聘約書
      」，其中因簽訂「契約書」、「營業主任聘約書」而成立
      之勞動契約關係，各因原告嗣後與被告公司簽訂「營業主
      任聘約書」、「展業主任聘約書」而終止，此有卷附「營
      業主任聘約書」第7 條規定：「公司與營業主任訂立之其
      他聘約，除營業代表聘約繼續有效外，均自本聘約簽訂日
      起終止。」及「展業主任聘約書」第7 條規定：「除公司
      與展業主任間所簽之展業代表聘約為繼續有效至其終期外
      ，其他聘約均自本聘約簽訂日起廢止而不再有效。」等語
      可憑，是原告主張兩造間之勞動契約關係仍繼續存在，原
      告得依三階組長適用之「三階制組長管理辦法」、營業主
      任適用之「新營業制管理辦法」請求退休給付云云，顯與
      上開兩造已於契約中明示合意終止其他除展業代表外聘約
      之約定不符，並非可採。原告雖尚主張兩造簽訂之「營業
      主任聘約書」為不定期契約，應從有利於受僱人之習慣終
      止，且被告公司並無終止該勞動契約之真意，被告之脫法
      行為不生終止效力云云，惟原告就何係「有利於受僱人之
      習慣」未能舉證以實其說，且據原告升任展業主任適用該
      聘約書之附表壹、附表貳規定可知，原告獲取報酬之方式
      顯與其原任職三階組長、營業主任時有所不同，已如前述
      ，是難認兩造間無終止原三階組長、營業主任聘約之真意
      ，或被告終止該三階組長、營業主任聘約即為脫法行為，
      原告之主張，仍非可採。至原告因對「被告公司」所作服
      務而獲取報酬，實係與其自己及其直屬展業代表能否達成
      FYC 考核條件有關，原告係為其自己利益服務，已如前述
      ，原告所得獲取之報酬與其於承攬過程中所付出之勞務間
      ，並未有「對價性」關係存在，倘原告未能符合附表壹「
      展業主任津貼及獎金表」所定之給付標準，縱原告為被告
      公司服務仍無法獲取報酬，是原告領取之報酬顯非勞動基
      準法所稱之「工資」，原告上開主張，洵不足採。
（二）原告不得再向被告公司請求給付退休金：
  １. 原告自與被告公司簽訂「展業主任聘約書」起，兩造之契
      約關係已改變為「承攬」契約，而非具從屬性之勞動契約
      ，如前所述，是保險業固自87年4 月1 日起納入勞動基準
      法適用之範圍內，惟適用勞動基準法之事業，並非不容與
      對該事業提供服務者成立承攬契約，則原告主張被告公司
      應就其擔任被告公司展業主任之日起即86年1 月20日起至
      退休之日起之年資，依上開保險業適用勞動基準法之前、
      後，分別適用「新營業制管理辦法」第26條第1 項第3 款
      規定、勞動基準法第55條第1 項第1 規定給付退休金，即
      屬無據，並無理由。
  ２. 至兩造間簽訂「契約書」、「營業主任聘約書」而成立勞
      動契約關係，雖斯時被告公司尚未納入勞動基準法規定之
      適用範圍，惟原告依其各時期適用之「三階制組長管理辦
      法」、「新營業制管理辦法」之退休規定，仍得向被告公
      司請求給付退休金。而關於被告公司辯稱：自原告於79年
      1 月25日起至82年12月7 日止擔任三階組長任職期間，適
      用「三階制組長管理辦法」第38條規定，計算原告得請求
      退休金之基礎為：3,000 元（基本薪）+1萬1,500 元（責
      任津貼）+ 2,500 元（出勤津貼）= 1 萬7,000 元×5.2
      （基數）＝8 萬8,400 元；以及原告於82年12月8 日起至
      84年12月31日，任職營業主任期間，適用「新營業制管理
      辦法」第26條規定，原告得請求之退休金基礎為：5,380
      元（基本薪）+3,000元（責任津貼）=8,380元×4 （基數
      ）＝3 萬3,520 元等語，原告僅主張上開期間應全部適用
      「新營業制管理辦法」第26條規定，並以平均工資4 萬6,
      015 元而為計算云云，然查，原告係自82年12月8 日起始
      擔任營業主任，且87年4 月1 日起保險業始有勞動基準法
      規定之適用，則「新營業制管理辦法」及勞動基準法之「
      平均工資」規定自無溯及適用之餘地，原告之主張，顯然
      無據，並不可採。是於原告就被告公司前揭計算退休金之
      基本薪、津貼數額並不否認下，被告公司上開金額之計算
      ，即為可採。另原告自87年4 月1 日至87年6 月30日止，
      曾短暫適用勞動基準法之規定，被告公司辯稱：依勞動基
      準法第55條第1 項第1 款規定，原告得主張之退休金計算
      基礎為：4 萬4,225 元（退休前180 天每月平均工資）×
      1 （基數）＝4 萬4,225 元；以及原告自85年1 月1 日起
      至87年3 月31日止、87年07月1 日起至90年12月31日止提
      撥公積金，加計原告自91年1 月1 日起至98年2 月16日投
      保退職福利保險可領得之退職福利金，共計9 萬6,183 元
      等語，原告主張其退休前6 個月平均工資為4 萬6,015 元
      ，以及上開公積金、退職福利金應予扣除云云，然查，原
      告自被告公司賺取之報酬與其付出勞務間並無「對價性」
      存在，非屬工資，如上所述，是原告並無平均工資可言；
      且原告自升任展業主任後本無向被告請求退休金之權利，
      不生應公積金、退職福利金應自退休金給付中扣除問題，
      是既被告願以4 萬4,226 元為平均工資計算並給付原告，
      非法所不許，且原告就公積金、退職福利金之之數額並不
      否認，則被告公司上開金額之計算，即屬可採。
  ３. 綜上所述，被告公司已共給付原告退休金及其提撥之公積
      金、退職福利金共26萬2,328 元，且原告對其已受領上開
      金額之事實，亦不爭執，則原告請求被告公司再給付退休
      金共139 萬8,365 元，即屬無據，並無理由。
五、從而，原告主張兩造間間為勞動契約關係，被告公司應再給
    付退休金139 萬8,365 元，及自98年3 月16日起至清償日止
    ，按年息5%計算之利息，為無理由，應予駁回。又本件原告
    之訴既經駁回，其假執行之聲請，因訴之駁回而失所附麗，
    不應准許。
六、本件事證已臻明確，兩造其餘關於被告公司其他員工之契約
    屬性，以及被告公司是否以發給原告之「薪資」作為其營業
    成本，以獲得稅負利益等主張、陳述及所提證據，經審酌與
    本院前揭判斷不生影響，無逐一論列及准許之必要，附此敘
    明。
七、訴訟費用負擔之依據：民事訴訟法第78條。
中    華    民    國    99    年    5     月    21    日
                  民事第一庭  法  官  陳學德
以上正本係照原本作成
如對本判決上訴，須於判決送達後20日內向本院提出上訴狀
中    華    民    國    99    年    5     月    21    日
                              書記官  劉家瑜

司法院資訊處製作；財團法人民間司法改革基金會備份。
